【裁判字號】    90,上易,150
【裁判日期】    900223
【裁判案由】    詐欺
【裁判全文】
臺灣高等法院刑事判決                  九十年度上易字第一五號
    上  訴  人  臺灣基隆地方法院檢察署檢察官
    被      告  甲 ○ ○
右列上訴人因被告詐欺案件，不服臺灣基隆地方法院八十九年度易字第三九八號，中
華民國八十九年十一月七日第一審判決（起訴案號：臺灣基隆地方法院檢察署八十九
年度偵字第二０二０號）提起上訴，本院判決如左：
    主    文
上訴駁回。
    理    由
一、公訴意旨略以：被告甲○○意圖為自己不法之所有，竟於民國（下同）八十九年
    三月、四月間某日，在基隆市○○○路一巷十一之五號乙○○住處，以暫時周轉
    為由，向乙○○借款新台幣（下同）五十餘萬元，並交付三紙已經金融行庫拒絕
    往來之支票以取信於乙○○，致不疑有他，如數交付借貸。詎事後屆期提示付款
    遭拒，又避不見面，始知受騙。因認被告甲○○涉有刑法第三百三十九條第一項
    之詐欺罪嫌云云。
二、按犯罪事實應依證據認定之，無證據不得推定其犯罪事實，又不能證明被告犯罪
    者，應諭知無罪之判決，刑事訴訟法第一百五十四條、第三百零一條第一項前段
    分別定有明文。又所謂認定犯罪事實之證據，係指足以認定被告確有犯罪行為之
    積極證據而言，該項證據自須適合於被告犯罪事實認定，始得採為斷罪資料。苟
    未能發現相當證據，或證據不足以證明，自不能以推測或擬制之方法，以為裁判
    基礎。且按刑法第三百三十九條第一項詐欺罪之成立，以意圖為自己或第三人不
    法之所有，以詐術使人將本人或第三人之物交付為要件。所謂以詐術使人交付，
    必須被詐欺人因其詐術而陷於錯誤，是其所用方法不能認為詐術亦不致使人陷於
    錯誤，即不構成該罪，最高法院二十九年度上字第三一０五號及四十年度台上字
    第八六號、二十九年上字第三一０五號、四十年度台上字第八六號、四十六年台
    上字第二六０號分別著有判例。
三、本件公訴意旨認被告甲○○涉有詐欺犯行，無非以告訴人乙○○之指訴及其所提
    出之被告簽發之支票為証，且被告所交付之支票早於八十六年三月十四日即經列
    為拒絕往來，仍持向告訴人乙○○借貸現款為其論據。訊之被告甲○○固供承有
    向告訴人乙○○借貸款項未還等情，惟堅決否認其有何詐欺犯行，辯稱：其係於
    八十八年一月間，向乙○○借貸三十萬元，已償還十五萬元，八十八年四月再借
    十五萬元，湊成三十萬元，後再還十萬元，復於同年六月再借二十五萬元，連同
    利息及十萬元會款共計積欠乙○○五十餘萬元，當時其係經由林志堅之介紹向乙
    ○○借款，無詐欺乙○○之故意，係後來經濟不佳始無法清償欠款，乙○○為求
    保障其債權，始要求其簽發支票交付供其借款之憑証，並非故意簽發已拒絕往來
    之支票交付等語。
四、經查：
(一)被告甲○○確曾於自八十八年一月間，經由其所服務車行負責人林志堅之介紹，
    經由林志堅向告訴人乙○○借款三十萬元，並已依約清償等情，業據被告甲○○
    於本院供述綦詳（見本院卷第十八頁），告訴人乙○○亦自承該情無訛（見本院
    卷第十九頁），互核相符，顯見被告甲○○在向乙○○借款之初，確係有借有還
    ，並無為自己不法所有之意圖，並施詐術向告訴人乙○○詐借該款甚明。
(二)又被告甲○○所供其向告訴人所借款項之日期，除已清償之三十萬元外，係先後
    於八十八年一月間，再向乙○○借貸三十萬元，已償還十五萬元，八十八年四月
    再借十五萬元，湊成三十萬元，後再還十萬元，復於同年六月再借二十五萬元，
    連同利息及十萬元會款共計積欠乙○○五十餘萬元（見本院卷第十八頁），固與
    告訴人乙○○所供除第一次所借之三十萬元已清償外，復於八十八年九月再借五
    十萬元，另積欠會款十萬元（見原審卷第十二頁、本院卷第十九頁）等情不符，
    然被告甲○○迭次向告訴人乙○○借款，均係經由林志堅轉手為之，業被告甲○
    ○及告訴人乙○○先後供明在卷，証人林志堅原審調查時亦陳稱：「﹕被告向乙
    ○○借了二次三十萬元，現還欠告訴人五十萬元，是包括會錢，被告每月有還過
    不等的錢，因為告訴人手頭不方便，我有替他算過錢，應該沒有算利息，被告借
    錢係還代書三十萬元，﹕。」等語（見原審卷第五十一頁），所供情節應與被告
    甲○○所供較為相符，參以告訴人乙○○嗣後於原審就被告究係於何時向其借款
    如何款項乙節訊問時，亦供稱：「之前被告曾向我借過三十萬元‧‧‧」、「‧
    ‧‧每月按期還我，還沒有還清，就將新的借款三十萬元加上這筆未還清借款二
    十萬元，‧‧‧」等語（見原審卷第七十六頁至第七十七頁），亦與被告所供借
    款情形較為相近，顯見被告並非一次向告訴人乙○○借款五十萬元即拒不償還，
    洵屬灼然。
(三)又被告甲○○係因離婚育有小孩後，再至大陸娶親而向告訴人乙○○借貸前開款
    項等情，業據被告甲○○供明在卷，告訴人乙○○於偵查中亦陳稱：「（問：你
    為何願意借他錢？）、他告訴我他欠錢，請我借他週轉，‧‧‧」（見偵查卷第
    十五頁反面），於原審調查時復指稱：「被告離婚又有個小孩，說要娶妻我才把
    錢借他」、「（問：為何舊欠未清，你還借他新的借款？）、他說他急需用，一
    直拜託我，我心軟就再借他」等語（見原審八十九年七月二十七日訊問筆錄、八
    十九年十月十七日審判筆錄），足徵被告並未隱瞞事實，而向告訴人乙○○施詐
    術借貸前開款項，益徵被告在向告訴人乙○○借貸款項時，並未以欺罔方法使乙
    ○○陷於錯誤而借予該款，洵屬顯然。
(四)被告雖曾簽發基隆市第一信用合作社、第ＧＢ0000000、ＧＢ00000
    00、ＧＢ0000000號，八十九年三月十三日期、八十九年四月十三日期
    、八十九年五月十三日期，面額均為十萬元之支票三紙交予告訴人乙○○供為借
    款之憑証，屆期經提示均因已拒絕往來而不獲支付等情，業據被告甲○○及告訴
    人乙○○分別供明，復有支票及退票理由單在卷可按；且被告甲○○前開在基隆
    市第一信用合作社支票甲存帳戶，固於八十六年三月十四日即經列為拒絕往來戶
    ，亦有基隆市第一信用合作社八十九年六月二十日基一信字第三八○號函乙份在
    卷可憑，然被告甲○○於向告訴人乙○○借款之初，並未同時簽發支票向告訴人
    借款，而係其日後無法按時清償欠款時，始應告訴人乙○○之要求，再補簽發前
    開三紙支票供為其之前借款之憑証等情，亦據被告甲○○供承在卷，告訴人乙○
    ○於原審調查時亦陳稱：其於八十八年九月即將借款交付被告，經其要求被告始
    於八十九年農曆新年時簽發上開三紙支票等情，與被告所供相符，足見被告係事
    後應告訴人乙○○之要求，始補行簽發支票交付無訛，被告並非持其所有前開三
    紙已遭拒絕往來之支票向告訴人借款，洵彰彰明甚，告訴人乙○○既交付借款予
    被告在先，收受上開三紙支票在後，則告訴人乙○○指稱被告係持其已拒絕往來
    之支票向其調現，致其陷於錯誤而交付借款云云，已難憑信。又支票固為支付工
    具，然亦屬債權憑証，尚難以被告事後交付供為債權憑証之支票，已遭拒絕往來
    ，即謂被告於借款之初即心存詐欺意圖。
五、綜上所論，足徵被告甲○○所辯尚堪採信，其與告訴人乙○○間之爭執，應係民
    事上債務不履行問題，宜循民事程序解決。此外，復查無其他積極證據足資證明
    被告甲○○有何公訴意旨所指詐欺犯行，其犯罪自屬不能証明，原審依調查証據
    所得，綜理全案辯論意旨，據而為被告甲○○無罪之諭知，依法洵無不合，檢察
    官上訴意旨仍執陳詞認被告甲○○犯罪，指摘原判決不當，要無理由，應駁回其
    上訴。
六、據上論斷，依刑事訴訟法第三百六十八條，判決如主文。
本案經檢察官蔡薰慧到庭執行職務。
中    華    民    國      九十    年      二        月      二十三      日
                            臺灣高等法院刑事第十六庭
                                審判長法  官  許  增  男
                                      法  官  蔡  彩  貞
                                      法  官  黃  鴻  昌
右正本證明與原本無異。
不得上訴。
                                      書記官  黃  千  鶴
中    華    民    國      九十    年      二        月      二十六      日


司法院資訊處製作；財團法人民間司法改革基金會備份。
